臺灣高等法院臺南分院刑事判決　　　　 96年度上易字第133號
上　訴　人　臺灣臺南地方法院檢察署檢察官
被　　　告　甲○○
選任辯護人　黃紹文律師
　　　　　　徐美玉律師
　　　　　　黃溫信律師
被　　　告　乙○○
被　　　告　丙○○○
　　　　　　　　　　　址）
上二人共同
選任辯護人　李合法律師
　　　　　　趙培皓律師
上列上訴人因被告偽造文書案件，不服臺灣臺南地方法院95年度
易字第854號中華民國95年12月27日第一審判決（起訴案號：臺
灣臺南地方法院檢察署95年度偵字第5705號），提起上訴，本院
判決如下：
    主  文
上訴駁回。
    理  由
一、本件公訴意旨略以：被告甲○○前因涉嫌詐欺遭告訴人丁○○於民國89年5月間向臺灣臺南地方法院提起自訴，並於訴
    訟中附帶請求民事賠償 (嗣經自訴駁回確定)，甲○○恐因
    須付出巨額賠償金，明知其與兄嫂丙○○○間並無借貸關係
    ，及其並無贈與房地予其子女張心怡、席亞蕾之真意，竟為
    規避求償，而與被告丙○○○和被告即其擔任代書之兄乙○○共同基於連續使公務員登載不實之概括犯意聯絡，委由被
    告乙○○於附表一、二所示之時間，持被告甲○○所有如附
    表一、二所示之土地及建物權狀，及不知情之張心怡、席亞
    蕾二人之身分證明文件，向臺南市臺南地政事務所 (下稱臺
    南地政事務所)申請設定如附表一所示之最高限額抵押權予
    被告丙○○○；於如附表二所示之時間，將附表二編號一至
    三之土地及建物贈與不知情之女兒張心怡，及將附表二編號
    四之土地及建物贈與不不知情之女兒席亞蕾，並均辦理移轉
    登記，致使臺南地政事務所之不知情公務員將前揭虛偽抵押
    權設定及贈與之不實事項，登載於職務上所掌之公文書，足
    以生損害於臺南地政事務所對土地業務管理之正確性及告訴
    人丁○○債權之實現，因認被告甲○○、乙○○、丙○○○
    三人所為係共同犯刑法第二百十四條使公務員登載不實罪嫌
    等語。
二、按不起訴處分已確定或緩起訴處分期滿未經撤銷者，非有：
    發現新事實或新證據。有第420條第1項第1款、第2款、
    第4款或第5款所定得為再審原因之情形者，不得於同一案件
    再行起訴，刑事訴訟法第260條定有明文。本件告訴人以被
    告甲○○與丙○○○間，並無借貸關係，甲○○所書借據不
    實，此觀甲○○第一商業銀行第00000000000號帳戶交易明
    細與丙○○○在歸仁鄉農會第00612號帳戶交易明細所載：
    甲○○於91年10月18日將新台幣（以下同）一百萬元匯進丙○○○帳戶，丙○○○於同年月22日領出存入甲○○帳戶，
    同日再由甲○○匯入丙○○○帳戶，丙○○○又於同年月24
    日領出存入甲○○帳戶，顯係虛偽作帳，足證被告間之抵押
    權設定及贈與均屬不實，而發現有新證據，故公訴人以發見
    新證據為由，再行起訴，核無不當，故本院予以實體上之審
    理 ，合先敘明。
三、又按犯罪事實，應依證據認定之，無證據不得認定其犯罪事
    實；又不能證明被告犯罪者，應諭知無罪之判決，刑事訴訟
    法第154條第2項、第301條第1項分別定有明文。且告訴人之
    告訴，係以使被告受刑事訴追為目的，是其陳述是否與事實
    相符，應調查其他事實以資審認，始得為不利被告之認定，
    最高法院52年度臺上字第1300號著有判例可資參照。又刑事
    訴訟上證明之資料，無論為直接或間接證據，均須達於通常
    一般之人均不致有所懷疑，而得確信其為真實之程度，始得
    據為有罪之認定，若其關於被告是否犯罪之證明未能達此程
    度，而有合理懷疑之存在，致使無從形成有罪之確信，根據
    「罪證有疑，利於被告」之證據法則，即不得遽為不利被告
    之認定，亦有最高法院76年度臺上字第4986號判例可稽。
四、公訴意旨認被告甲○○、丙○○○及乙○○三人涉犯前揭罪
    嫌，無非以告訴人丁○○之指訴及被告乙○○供述，曾將被
    告甲○○上開辦理不動產設定最高限額抵押權予被告丙○○○及贈與張心怡、席亞蕾，並有卷附不實借據2張、被告甲○○所持用第一商業銀行帳號：00000000000號帳戶交易明
    細一份、被告丙○○○所使用之歸仁鄉農會帳號00612號帳
    戶交易明細1份、歸仁鄉農會匯款回條2張、臺灣臺南地方法
    院93年度訴字第1286號民事判決書、系爭不動產所有權狀各
    1件可為佐證，為其論據。
五、訊據被告甲○○於原審及丙○○○固均坦承委請被告乙○○
    於附表一所示時間，將就被告甲○○所有之附表一所示不動
    產設定如附表一所示之最高限額抵押權予被告丙○○○。被
    告甲○○於原審亦坦承委請被告乙○○於附表二所示時間，
    將其所有如附表二所示之不動產，辦理贈與登記予其女兒張
    心怡與席亞蕾。被告乙○○亦坦承受被告甲○○、丙○○○
    之委任，為彼等辦理如附表一、二所示之最高限額抵押權登
    記與贈與登記等情，惟均堅決否認有何使公務員登載不實之
    犯行，被告甲○○於原審及丙○○○均辯稱：彼等之間確有
    債權債務關係，且因被告甲○○長年旅居巴西，於台灣地區
    如有事務需處理，均委請被告丙○○○代為處理，並於被告
    甲○○返回台灣時，再行結算，故有債權債務關係發生，另
    前揭抵押權之設定係為保障被告丙○○○之權利，並無脫產
    以避告訴人求償之意等語。被告丙○○○另辯稱：被告甲○○告知欲將不動產贈與張心怡、席亞蕾，其乃告知被告甲○○需保障其權益，被告甲○○因而辦理前揭抵押權供其作為
    擔保等語。被告甲○○另辯稱：其因旅居外國之際，故在生
    前將其所有之不動產贈與其女兒張心怡與席亞蕾，並非藉此
    脫產等語。被告乙○○則辯稱：其僅係受被告甲○○、丙○○○之委任，代為辦理最高限額抵押權與所有權贈與之登記
    ，對其等間之債權債務關係並不清楚，並無與之共犯使公務
    員登載不實犯行之犯意聯絡等語。經查：
    (一)關於設定抵押權登記部分：
        (I）被告甲○○、丙○○○共同委請被告乙○○於附
             表一所示時間，就被告甲○○所有，如附表一所
             示不動產，辦理如附表一所示債權金額之最高限
             額抵押權予被告丙○○○等情，業據被告甲○○
             於原審及丙○○○、乙○○於原審及本院審理時
             均坦承在卷，並有附表一所示不動產之建物登記
             謄本與土地登記謄本（附於偵查卷第12頁至第29
             ），並有前開不動產之建物登記謄本與土地登記
             謄本在卷可參，此部分事實應堪認定。
         (II)被告甲○○之夫楊嘉宏於89年、92年至93年間，
             均曾因身體不適而至位於台南縣歸仁鄉○○街14
             號之杏福護理之家居住，且所需費用數十萬元，
             均由被告丙○○○以現金給付等情，業經被告李
             佳蓉、丙○○○於原審審理時供承在卷，並經杏
             福護理之家創辦人王祈富與現任負責人李君鳳函
             覆屬實（附於原審卷第108頁、第109頁），此部
             分事實應堪認定。前述被告甲○○之夫楊嘉宏居
             住於杏福護理之家之費用，理應由被告甲○○負
             擔，惟被告甲○○與丙○○○間，本係姑嫂關係
             ，而被告甲○○復長年旅居巴西，無法就近照顧
             ，故被告甲○○、丙○○○於所辯：因被告李佳
             蓉長年旅居國外，故有關被告甲○○在國內相關
             事務，均由被告丙○○○先行墊付，故雙方確有
             債權債務關係，而有設定抵押權保證被告李黃素
             美之必要等語，尚非無據。又被告甲○○於92年
             間，起意欲將如附表二所示不動產贈與其女兒張
             心怡與席亞蕾等情，業據被告甲○○於原審審理
             中陳明在案，而被告甲○○與丙○○○間之金錢
             往來，並未由被告甲○○之女張心怡經手，而被
             告甲○○另一名女兒席亞蕾亦僅經手部分小額款
             項等情，亦據被告丙○○○陳稱在卷（詳原審卷
             第150頁、第151頁），被告丙○○○，見債務人
             被告甲○○欲將名下不動產移轉登記予不知其等
             之間債權債務關係之張心怡、席亞蕾，因此擔憂
             債權求償困難，而要求被告甲○○需為其設定抵
             押權藉以保障其債權，亦不悖常情。
         (III)按最高限額抵押權與一般抵押權不同，最高限額
             抵押權係指所有人提供抵押物，與債權人訂立在
             一定金額限度內，擔保現在已發生及將來可能發
             生之債權之抵押權而言，故於最高限額抵押權設
             定之初，債權人與債務人間並不以債權債務關係
             已確實發生為必要；縱無任何債權存在，亦得訂
             定該契約，最高法院62年度台上字第776號、66年
             年度台上字第1097號著有判例可資參照。縱認被
             告甲○○與被告丙○○○就附表一所示不動產設
             定前開最高限額抵押權之際，被告甲○○並未積
             欠被告丙○○○款項，亦難以此認定雙方設定如
             附表一所示之最高限額抵押權均屬虛偽。甚而認
             定被告甲○○與丙○○○2人設定最高限額抵押權
             之舉，已涉使公務員登載不實事項於職務上所掌
             公文書之犯行。
         (Ⅳ)刑事訴訟法係採真實發現主義，審理事實之刑事
             法院，應自行調查證據，以為事實之判斷，並不
             受民事判決之拘束，最高法院56年度台上字第118
             號著有判例參照。查臺灣臺南地方法院93年度訴
             字第1286號民事判決雖認被告甲○○、丙○○○
             就附表一編號三所示之最高限額抵押權所擔保之
             債權未能舉證，因之認前揭最高限額抵押權所擔
             保之債權不存在，而判決命被告丙○○○應將前
             開抵押權設定予以塗銷等語。惟被告甲○○、李
             黃素美間，確有債權債務關係存在，已如前述，
             且最高限額抵押權於設定之際，本不以擔保之債
             權業已存在為必要，是縱被告甲○○、丙○○○
             就部分借款未能證明，亦無以此即認被告甲○○
             、丙○○○所為之最高限額抵押權之設定均係本
             於虛偽意思。況本院前開民事判決審理過程中，
             被告甲○○始終未曾到庭，而於該案進行最終言
             詞辯論時，被告甲○○、丙○○○亦均未到庭進
             行辯論，而係原告即本案告訴人聲請本院進行一
             造辯論而為判決等情，業經原審調閱卷核察無誤
             ，是本案被告甲○○、丙○○○於前揭民事案件
             審理時，並未實際到庭就相關事實過程為說明，
             是本案之判斷並不受前揭民事案件認定之拘束。
         (Ⅴ)綜上所述，被告甲○○與丙○○○間，確有發生
             債權債務之關係，從而被告丙○○○要求被告李
             佳蓉為其設定抵押權，藉以保障其權益之舉，應
             屬符合社會常情，尚難認其等間之設定最高限額
             抵押權，係本於雙方通謀虛偽意思表示，進而認
             定被告甲○○與丙○○○2人均涉使公務員登載不
             實事項於職務上所掌公文書之犯行。
    (二)關於贈與部分：被告甲○○委請被告乙○○於附表二所
        示時間，以贈與為原因，將被告甲○○所有，如附表二
        所示不動產移轉登記予被告甲○○之女張心怡、席亞蕾
        等情，亦據被告甲○○於原審及乙○○於原審及本院審
        理時均供承在卷，惟被告甲○○於附表二所示之不動產
        分別以贈與方式移轉登記予其女張心怡、席亞蕾之舉，
        與現今社會父母將其所有之不動產贈與子女之常情，並
        無相違之處。公訴意旨雖以被告甲○○係因與告訴人間
        仍有民事涉訟，因而將不動產贈與其女張心怡、席亞蕾
        ，以避告訴人求償，故認被告甲○○將附表二所示不動
        產贈與其女張心怡、席亞蕾之舉，並非本於贈與之真意
        ，而涉有使公務員登載不實之犯行云云。惟按債務人所
        為之無償行為，有害及債權者，債權人得聲請法院撤銷
        之，民法第244條第1項定有明文。故債務人意欲脫產避
        免債權人對其財產求償者，衡情當無以贈與等無償方式
        移轉其財產之理，否則債權人當可以侵害其債權為由，
        聲請法院撤銷該財產之移轉。此觀本院前揭民事判決就
        亦係以侵害及告訴人債權為由撤銷被告甲○○將附表二
        編號三部分不動產贈與張心怡之行為亦明。此外，亦無
        其他證據足認被告甲○○將附表二所示不動產贈與其女
        張心怡、席亞蕾時，並無贈與之真意，從而，應認公訴
        意旨所指被告甲○○所涉此部分公務員登載不實事項於
        職務上所掌公文書之犯行罪嫌尚有不足。
    (三)關於被告乙○○部分：
        (I)據被告甲○○於原審審理時，以證人身分具結後證
            稱：被告乙○○與其並無金錢往來，其與被告李黃
            素美間之金錢往來，亦均未委請被告乙○○經手；
            又委請被告乙○○辦理前開抵押權設定與贈與登記
            時，亦未告知被告乙○○有關其與被告丙○○○間
            之債權債務狀況等語（詳原審卷第131頁），而被
            告丙○○○於原審審理時，亦以證人身分具結後證
            稱：辦理前揭抵押權設定時，被告乙○○並未詢問
            其與被告甲○○間之債權債務狀況，並證稱：被告
            乙○○應不知其與被告甲○○間之債權債務關係等
            語（詳原審卷第138頁），參以被告乙○○之職業
            本為代書，而代書受託辦理相關抵押權或移轉登記
            時，僅債權債務人雙方均同意辦理登記，並檢附相
            關文件，代書即可代為辦理相關事項，是受任辦理
            前開登記之代書，對實際債權債務關係，無權深究
            ，堪信被告乙○○於所辯：其僅係受被告甲○○、
            丙○○○之託，辦理相關之抵押權及贈與之登記事
            項，對被告甲○○、丙○○○間之債權債務關係並
            不瞭解一節，應堪採信。此外，亦無證據足認被告
            乙○○確實知悉、瞭解被告甲○○、丙○○○間之
            債權債務關係，自難認被告乙○○與被告甲○○、
            丙○○○間，確有共犯使公務員登載不實文書之犯
            意聯絡。應認公訴意旨所指被告乙○○所涉此部分
            公務員登載不實事項於職務上所掌公文書之犯行，
            尚無確切證據，此部分之犯罪既不能證明，依法自
            應為無罪之判決。
六、綜上所述，本院依調查全案卷證所得，尚不足以證明被告3
    人確有使公務員登載不實之犯行，此外，復查無其他積極證
    據足認被告三人確有公訴意旨所指犯行，因此原審以不能證
    明被告犯罪而諭知無罪之判決，核無不合，檢察官上訴意旨
    ，仍執前詞，指摘原判決不當，並無可取，為無理由，應予
    駁回。
七、被告甲○○經合法傳喚，無正當理由不到庭，不待其陳述逕
    行判決。
八、據上論斷，應依刑事訴訟法第368條、第371條，判決如主文
    。
本件經檢察官林炎昇到庭執行職務。
中　　華　　民　　國　　96　　年　　4　　月　　12　　日
                  刑事第五庭    審判長法　官　楊明章
                                      法　官  楊子莊
                                      法　官  戴勝利
以上正本證明與原本無異。
不得上訴。
　　　　　　　　　　　　　　　　　　　書記官　陳淑貞
中　　華　　民　　國　　96　　年　　4　　月　　12　　日
附表一：
┌───┬──────┬────────┬──────┐
│ 編號 │設定抵押日期│ 建物及土地     │最高限額抵押│
│      │            │                │(新臺幣)    │
├───┼──────┼────────┼──────┤
│ 一   │ 91年9月6日 │建物：臺南市永華│            │
│      │            │6街214號10樓之4 │            │
│      │            │、臺南市○○○街 │            │
│      │            │211號8樓之4、臺 │            │
│      │            │南市○○街176之2│ 90萬元     │
│      │            │土地：臺南市金華│            │
│      │            │段00000000號、  │            │
│      │            │00000000號、臺南│            │
│      │            │市○○段00000000│            │
│      │            │號              │            │
├───┼──────┼────────┼──────┤
│ 二   │91年9月6日  │建物：臺南市東門│            │
│      │            │路1段298號8樓之 │ 30萬元     │
│      │            │13 土地：臺南市 │            │
│      │            │龍山段00000000號│            │
│      │            │及00000000號    │            │
├───┼──────┼────────┼──────┤
│ 三   │91年9月6日  │建物：臺南縣歸仁│            │
│      │            │鄉○○村○○街49│ 30萬元     │
│      │            │號5樓之2        │            │
│      │            │土地：臺南縣歸仁│            │
│      │            │北段00000000號  │            │
├───┼──────┼────────┼──────┤
│ 四   │91年9月10日 │建物：臺南市公園│            │
│      │            │南路358號23樓之1│ 300萬元    │
│      │            │土地：臺南市立人│            │
│      │            │段00000000號    │            │
└───┴──────┴────────┴──────┘
 附表二：
 ┌──┬──────┬───────────┬───┐
 │編號│贈與日期    │ 建物及土地           │受贈人│
 ├──┼──────┼───────────┼───┤
 │ 一 │92年3月13日 │建物：臺南市○○○街214│張心怡│
 │    │            │號10樓之4、臺南市永華8│      │
 │    │            │街211號8樓之4、臺南市 │      │
 │    │            │長北街176號3樓之2     │      │
 │    │            │土地：臺南市○○段0001│      │
 │    │            │0009號、00000000號、北│      │
 │    │            │華段00000000號        │      │
 ├──┼──────┼───────────┼───┤
 │ 二 │92年3月14   │建物：臺南市○○路○段 │張心怡│
 │    │            │298 號8樓之13 土地：臺│      │
 │    │            │南市○○段0000 0000號 │      │
 │    │            │及00000000號          │      │
 ├──┼──────┼───────────┼───┤
 │    │92年3月20日 │建物：臺南縣歸仁鄉辜厝│張心怡│
 │ 三 │            │村大順街49號5樓之2    │      │
 │    │            │土地：臺南縣歸仁北段  │      │
 │    │            │00000000號            │      │
 ├──┼──────┼───────────┼───┤
 │    │92年7月8日  │建物：臺南市○○○路  │席亞蕾│
 │ 四 │            │358號23樓之1          │      │
 │    │            │土地：臺南市○○段    │      │
 │    │            │00000000號            │      │
 └──┴──────┴───────────┴───┘
